臺灣臺中地方法院刑事判決　　　　　　　96年度易字第3266號
公　訴　人　臺灣臺中地方法院檢察署檢察官
被　　　告　丙○○
上列被告因詐欺案件，經檢察官提起公訴（96年度偵字第8629號）
，本院判決如下：
    主    文
丙○○幫助共同意圖為自己不法之所有，以詐術使人將本人之物
交付，累犯，處有期徒刑陸月，如易科罰金，以銀元參佰元即新
臺幣玖佰元折算壹日。減為有期徒刑參月，如易科罰金，以銀元
參佰元即新臺幣玖佰元折算壹日。
    犯罪事實
一、丙○○前於民國九十二年間因竊盜案件，經臺灣高等法院臺
    中分院於九十三年二月十八日判處有期徒刑八月確定，經送
    監執行，於九十四年三月四日縮刑期滿執行完畢，猶不知悔
    改，明知不法犯罪集團，常要求被害人將被詐欺之款項匯入
    其所使用之人頭帳戶，以掩飾其詐欺取財之犯罪所得，並藉
    此逃避檢警人員之追緝，且預見向其取得存摺、提款卡等帳
    戶資料之人，將以其帳戶作為此類詐欺取財之不法所用，竟
    仍基於幫助詐欺取財之不確定故意，容任他人使用其帳戶，
    以遂行詐騙他人財物之犯行，將其先前向南投埔里郵局申請
    局號0000000號、帳號0000000號之帳戶，於九十五年二月二
    十四日更換印鑑後某日，在不詳地點，將上開帳戶存摺、印
    章、提款卡及密碼交付真實姓名年籍不詳之人，容任他人作
    為詐欺取財之工具。嗣該上開之人取得前開存摺、印章、提
    款卡及密碼後，即與其所屬之犯罪集團自稱「劉警官」、經
    管會「王主任」等成員，共同基於意圖為自己不法所有之概
    括犯意聯絡，由該名真實姓名年籍不詳之人所屬犯罪集團成
    員於九十五年三月六日上午十時許撥打電話至甲○○臺中市
    住處，向甲○○謊稱涉及亞太金融案件，要求甲○○向「劉
    警官」及行政院經管會「王主任」聯繫，並要求甲○○至銀
    行申辦網路電子銀行，使甲○○陷於錯誤，而於九十五年三
    月六日及三月七日分別將新臺幣（下同）二百萬元（共四百
    萬元）轉匯入前開丙○○之帳戶內。嗣經甲○○察覺有異而
    報警循線查獲。
二、案經臺灣臺中地方法院檢察署檢察官簽分偵查起訴。
    理    由
一、按被告以外之人（包括證人、鑑定人、告訴人、被害人及共
    同被告等）於審判外之陳述雖不符刑事訴訟法第一百五十九
    條之一至之四等四條之規定，而經當事人於審判程序同意作
    為證據，法院審酌該言詞陳述或書面陳述作成時之情況，認
    為適當者，亦得為證據；當事人、代理人或辯護人於法院調
    查證據時，知有刑事訴訟法第一百五十九條第一項不得為證
    據之情形，而未於言詞辯論終結前聲明異議者，視為有前項
    之同意，同法第一百五十九條之五定有明文。立法意旨在於
    傳聞證據未經當事人之反對詰問予以核實，原則上先予排除
    。惟若當事人已放棄反對詰問權，於審判程序中表明同意該
    等傳聞證據可作為證據；或於言詞辯論終結前未聲明異議，
    基於尊重當事人對傳聞證據之處分權，及證據資料愈豐富，
    愈有助於真實發見之理念，且強化言詞辯論主義，使訴訟程
    序得以順暢進行，上開傳聞證據亦均具有證據能力。本件公
    訴人、被告對於本件卷內已存在之證據之證據能力均不爭執
    ，是本件證人即被害人甲○○於警訊中之指訴，及局號0000
    000號、帳號0000000號之帳戶申請資料一份、客戶歷史交易
    清單及存摺影本一份、臺灣郵政股份有限公司南投郵局九十
    六年五月三十日營字第0960200633號函於審判外之言詞、書
    面陳述，仍具有證據能力。
二、訊據被告丙○○固坦承上開帳戶確係係開立申設，惟矢口否
    認有何幫助詐欺之犯行，辯稱：其於九十五年三月初在南投
    縣埔里鎮仁愛公園喝酒，其有之上開帳戶存摺、印章、提款
    卡一起放在口袋內遺失，密碼是用其出生年月日，應可隨便
    拼湊出，且時日已久，亦不知是否將密碼記載於存摺之後，
    遺失後幾天方才發現遺失，其於九十五年三月二十一日以電
    話向郵局掛失云云。經查：被害人甲○○於警詢時證稱：其
    於九十五年三月六日上午十時許，在家中接到手機電話，遭
    人以電話詐騙請伊於九十五年三月十三日下午二時三十分，
    至高雄地方法院檢察署第一偵查庭開庭，說明有關亞太金融
    案件，如有問題，可打電話詢問「劉警官」、行政院經管會
    「王主任」，且要求其申辦網路電子銀行，伊遂至銀行申辦
    網路電子銀行，並告知對方密碼，嗣從其臺灣銀行帳戶於九
    十五年三月六日轉出第一筆二百萬元之款項，於三月七日又
    從臺灣銀行帳戶轉出第二筆二百萬元之款項，前開二筆款項
    均轉匯入被告南投埔里郵局申請局號0000000號、帳號00000
    00號之帳戶內等語。復有局號0000000號、帳號0000000號之
    帳戶申請資料一份、客戶歷史交易清單及存摺影本一份附卷
    可稽。被告雖辯以其存摺資料遺失後有向郵局掛失云云，惟
    臺灣郵政股份有限公司南投郵局以該轄埔里郵局存簿儲金第
    0000000號帳戶並無申請存摺、提款卡掛失止付資料等情，
    有臺灣郵政股份有限公司南投郵局九十六年五月三十日營字
    第0960200633號函在卷可證。是被告辯以遺失後掛失一節，
    顯與事實不符。又被告於偵查中辯稱：其存摺上寫有提款卡
    密碼云云，復於審理中號辯稱：時日久遠，未知是否是將密
    碼寫在存摺上云云，又於本院審理中辯稱：其提款卡密碼是
    用其出生年月日，應可由他人隨便拼湊出云云。惟被告辯稱
    其所遺失者僅係該帳戶存摺、印章、提款卡云云，衡情他人
    當無從就上開遺失物得知其出生年月日而推知帳戶密碼為何
    ，又倘被告確以生日為其提款卡密碼，被告斷無可能忘卻而
    需另行書寫記載於存摺上之理。再者，詐欺集團以他人帳戶
    供作款項出入之帳戶，衡情當先取得帳戶所有人之同意才使
    用，否則一旦帳戶所有人掛失，被害人匯入之款項即遭凍結
    無法提領，帳戶所有人反可輕易辦理補發存簿、變更印鑑、
    密碼，將款項提領一空，詐欺集團當無冒此風險之理；倘如
    被告所辯係帳戶資料遺失遭冒用，則詐欺集團無從知悉帳戶
    所有人何時會辦理掛失，被害人匯入之款項是否可順利提領
    尚處不確定之狀態，以詐欺集團大費周張施詐行騙後，使被
    害人匯入該集團無法掌握之帳戶內，顯與常情有違。從而，
    本件存簿儲金帳戶等資料應係被告提供予不詳之詐欺集團使
    用，應無疑義。又按刑法上之故意，分直接故意（確定故意
    ）與間接故意（不確定故意），「行為人對於構成犯罪之事
    實，明知並有意使其發生者」為直接故意；又「行為人對於
    構成犯罪之事實，預見其發生而其發生並不違背其本意者」
    為間接故意，刑法第十三條第一、二項分別定有明文。查有
    關存摺、提款卡、密碼、印章亦係存提款項所必要之物，屬
    個人交易理財重要之物品，且利用人頭帳戶轉帳詐欺取財之
    案件，近年來報章新聞多所披露，復經政府多方宣導，一般
    民眾對此種利用人頭帳戶之犯案手法，自應知悉而有所預見
    。衡諸一般金融郵政機構之存摺，係供開戶之人為存、提、
    匯款或接受匯款等往來行為之用，任何成年人皆可自行前往
    開戶取得，且存摺及提款卡係僅供自己使用，攸關個人債信
    甚為重要，被告竟率而交與他人，被告對於交付上開帳戶之
    存摺、印章及提款卡、密碼、印章予詐欺集團之成員，導致
    該帳戶將可能被用來作為詐欺取財等非法用途之工具一節，
    應有所預見，且不違背其本意，被告猶仍提供其所有上開帳
    戶詐欺集團成員使用，當堪認被告亦有容任該詐騙集團成員
    將被告所有上開帳戶作為詐欺取財之匯款指定帳戶使用，準
    此，被告顯有幫助詐欺取財之不確定故意存在，應堪認定。
    次按刑法上之幫助犯，係指以幫助之意思，對於正犯資以助
    力，而未參與實施犯罪之行為者而言；查本案被告雖有將其
    所有之上開帳戶提供他人作為遭詐欺取財之被害人匯款指定
    之帳戶，已如前述，惟既未有何參與詐欺被害人之行為或於
    事後亦分得詐騙款項之積極證據，固無從認屬上開詐欺取財
    行為之共同正犯。然而，被告乃係基於幫助他人詐欺取財之
    犯意，而被告提供上開帳戶之行為，復屬詐欺取財構成要件
    以外之行為，則被告自屬以幫助之意思，參與詐欺取財構成
    要件以外之行為，應以詐欺取財之幫助犯論。綜上，本案事
    證明確，被告之犯行堪以認定，自應予依法論科。
三(一)被告行為後，刑法業於九十四年一月七日修正，於同年二月
    二日公布，於九十五年七月一日施行。按行為後法律有變更
    者，適用行為時之法律，但行為後之法律有利於行為人者，
    適用最有利於行為人之法律，修正後即現行刑法第二條第一
    項訂有明文。刑法第三百三十九條第一項之詐欺取財罪，其
    罰金刑之法定刑原為得科或併科銀元一千元以下罰金，因罰
    金罰鍰提高標準條例第一項前段規定，提高為十倍，為得科
    銀元一萬元以下罰金。而依修正後刑法施行法第一條之一規
    定：「（第一項）中華民國九十四年一月七日刑法修正施行
    後，刑法分則編所定罰金之貨幣單位為新臺幣。（第二項）
    九十四年一月七日刑法修正時，刑法分則編未修正之條文定
    有罰金者，自九十四年一月七日刑法修正施行後，就其所定
    數額提高為三十倍。但七十二年六月二十六日至九十四年一
    月七日新增或修正之條文，就其所定數額提高為三倍」，及
    刑法第三十三條第五款修正為：「主刑之種類如下：五、罰
    金：新臺幣一千元以上，以百元計算之」等規定觀之，依修
    正後之法律，刑法第三百三十九條第一項詐欺取財罪所得科
    處之罰金刑最高額為新臺幣三萬元、最低額為新臺幣一千元
    ，然依被告行為時即修正前刑法第三十三條第五款規定之罰
    金最低額為銀元一元，並提高十倍計算，前開罰金刑，最高
    額為銀元一萬元，最低額為銀元十元，若乘以三倍而換算為
    新臺幣，最高額雖與新法同為新臺幣三萬元，然最低額僅為
    新臺幣三十元。因此，比較上述修正前、後之刑罰法律，自
    以被告行為時即修正前關於科處罰金刑之法律較有利於被告
    。
  (二)查本案上開詐欺集團成員自稱「劉警官」、經管會「王主任
    」等人，共同意圖為自己不法之所有，以上開方式詐騙證人
    甲○○，係犯刑法第三百三十九條第一項詐欺取財罪。其中
    詐欺集團成員自稱「劉警官」、經管會「王主任」等人多次
    以電話向被害人甲○○行騙，係基於同一詐欺取財之犯意，
    為完成同一詐欺取財之目的，而於緊接之時日密接時間內利
    用同一犯罪機會接續為之，使被害人甲○○二度匯款，為接
    續犯，為實質上之一罪。該詐欺集轉團成員間有犯意聯絡及
    行為分擔，為共同正犯。而被告提供其上開帳戶之存摺、提
    款卡、密碼、印章予該詐欺集團成員以供詐欺取財之工具，
    係基於幫助他人詐欺取財之不確定故意，且所為屬詐欺取財
    罪構成要件以外之行為，核被告所為，係犯修正後第三十條
    第一項前段、刑法第三百三十九條第一項之詐欺取財罪之幫
    助犯。被告幫助該詐欺集團犯詐欺取財罪，為幫助犯，依修
    正後刑法第三十條第二項（最高法院九十五年第二十一次刑
    事庭會議紀錄參照）之規定減輕其刑。又被告前於九十二年
    間因竊盜案件，經臺灣高等法院臺中分院於九十三年二月十
    八日判處有期徒刑八月確定，經送監執行，於九十四年三月
    四日縮刑期滿執行完畢，猶不知悔一節，此有被告刑案資料
    查註紀錄表及臺灣高等法院被告前案紀錄表各一件在卷可稽
    ，其於有期徒刑行執行完畢後，於五年以內再故意犯本件有
    期徒刑以上之罪，不論依修正前之刑法第四十七條，或修正
    後之刑法第四十七條第一項之規定，均構成累犯，對被告而
    言並無有利或不利之情形，自不生新舊法比較之問題，應逕
    依修正後之刑法第四十七條第一項，論以累犯加重其刑，並
    先加後減之（最高法院九十五年二十一次刑事庭會議紀錄參
    照）。爰審酌被告提供帳戶資料供他人使用之犯罪之動機、
    目的，犯罪手段尚屬平和，雖未實際參與詐欺取財犯行，惟
    其行為使詐欺者得以隱匿真實身分，減少遭查獲之風險，有
    助長犯罪並敗壞社會風氣之情形，且造成被害人損失甚鉅，
    及被告犯否認犯行、未見悔意之犯後態度等一切情狀，量處
    如主文所示之宣告刑，並諭知易科罰金之折算標準。又本件
    被告犯罪時間係在中華民國九十六年罪犯減刑條例所定適用
    減刑基準日即九十六年四月二十四日之前，合於該條例所定
    減刑規定之適用，應依該條例第二條第一項第三款之規定，
    減其刑為有期徒刑三月，並依修正前刑法第四十一條第一項
    前段、修正刪除前罰金罰鍰提高標準條例第二條之規定，諭
    知易科罰金之折算標準（按被告行為時，依修正前刑法第四
    十一條第一項前段、罰金罰鍰提高標準條例第二條（現已刪
    除）之規定，有期徒刑、拘役易科罰金之折算標準，原以銀
    元一百元、二百元、三百元折算一日，經折算為新臺幣後，
    應以新臺幣三百元、六百元、九百元折算一日，而刑法第四
    十一條第一項前段修正後，則規定為以新臺幣一千元、二千
    元或三千元折算一日，此因屬科刑規範事項之變更，其折算
    標準為裁判時所應諭知，自有就新舊法規定比較之必要，經
    比較新舊法結果，以被告行為時關於易科罰金之規定，較有
    利於被告，爰依修正前刑法第四十一條第一項前段諭知易科
    罰金之折算標準）。
據上論斷，應依刑事訴訟法第二百九十九條第一項前段，刑法第
二條第一項、第三百三十九條第一項、刑法第三十條第一項前段
、第二項、修正前刑法第三十三條第五項、刑法第四十七條第一
項、修正前刑法第四十一條第一項前段，罰金罰鍰提高標準條例
第一條前段、（修正前）第二條，現行法規所定貨幣單位折算新
臺幣條例第二條，中華民國九十六年罪犯減刑條例第二條第一項
第三款、第七條，判決如主文。
本案經檢察官乙○○到庭執行職務。
中　　華　　民　　國　　96　　年　　8 　　月　　17　　日
                  刑事第十四庭  審判長法  官  陳  葳
                                      法  官  劉逸成
                                      法  官  林世民
上正本證明與原本無異。
如不服本判決，應於送達後十日內向本院提出上訴狀（須附繕本
），上訴於臺灣高等法院臺中分院。
                                      書記官  張雅如
中　　華　　民　　國　　96　　年　　8 　　月　　17　　日
附錄法條：
刑法第三百三十九條第一項
意圖為自己或第三人不法之所有，以詐術使人將本人或第三人之
物交付者，處五年以下有期徒刑、拘役或科或併科一千元以下罰
金。
